臺灣板橋地方法院民事判決　　　　　　 99年度重訴字第286號
原　　　告　簡慶煌
　　　　　　簡慶輝
　　　　　　簡嘉成
　　　　　　簡宏宇
前四人共同
訴訟代理人　陳家慶律師
被　　　告　簡王素梅
訴訟代理人　林永勝律師
上列當事人間請求拆屋還地事件，本院於民國100年4月11日言詞
辯論終結，判決如下：
    主  文
被告應將坐落於新北市○○區○○段800 地號土地上如附圖所示
800 (2)部分（面積21平方公尺）、附圖所示800 (3)部分（面積17
1 平方公尺）及附圖所示800 (4)部分（面積194 平方公尺）之地
上物拆除騰空，並將該部分土地返還原告簡慶煌及其他共有人。
暨自民國94年7 月13日起至拆屋還地之日止，按月給付原告簡慶
煌新台幣肆仟陸佰捌拾參元。
被告應將坐落於新北市○○區○○段800-5 、800-18地號土地上
如附圖所示800-5 (2)部分（面積88平方公尺）、如附圖所示800-
5 (3)部分（面積167 平方公尺）及如附圖所示800-18(2)部分（面
積22平方公尺）之地上物拆除騰空，並將該部分土地返還原告簡
宏宇及其他共有人。暨自民國94年7 月13日起至拆屋還地之日止
，按月給付原告簡宏宇新台幣壹仟陸佰玖拾壹元。
被告應將坐落於新北市○○區○○段808 地號土地上如附圖所示
808 (2)部分（面積27平方公尺）及如附圖所示808 (3)部分（面積
52平方公尺）之地上物拆除騰空，並將該部分土地返還原告簡慶
輝及其他共有人。暨自民國94年7 月13日起至拆屋還地之日止，
按月給付原告簡慶輝新台幣貳仟捌佰柒拾陸元。
被告應將坐落於新北市○○區○○段808-2 、808-8 、809-2 、
809-8 地號土地上如附圖所示808-2 (2)部分（面積36平方公尺）
、如附圖所示808-2 (4)部分（面積54平方公尺）、如附圖所示
808-8 (2)部分（面積7 平方公尺）、如附圖所示809-2 (2)部分（
面積29平方公尺）及如附圖所示809-8 (2)部分（面積5 平方公尺
）之地上物拆除騰空，並將該部分土地返還原告簡嘉成及其他共
有人。暨自民國94年7 月13日起至拆屋還地之日止，按月給付原
告簡嘉成新台幣壹仟陸佰元。
原告其餘之訴駁回。
訴訟費用由被告負擔十分之九，餘由原告負擔。
    事實及理由
壹、程序方面
    按訴狀送達後，原告不得將原訴變更或追加他訴，但請求之
    基礎事實同一者，以及擴張或減縮應受判決事項之聲明者，
    不在此限，民事訴訟法第255 條第1 項第2 款、第3 款定有
    明文。原告起訴後曾變更聲明，原聲明詳如本院卷第3 頁、
    第4 頁所示，嗣後變更聲明（參見本院卷第105 頁、第106
    頁民事撤回、追加原告暨準備書〈二〉狀），經核原告所為
    撤回、追加原告，以及聲明之變更，屬聲明之擴張、減縮，
    且被告未表示異議，視為同意撤回，合於首開法條規定，應
    予准許，合先敘明。
貳、實體方面
一、原告起訴主張：
（一）原告簡慶煌、簡宏宇、簡慶輝、簡嘉成分別為臺北縣板橋
      市（已改制為新北市板橋區○○○段800 、800-5 、800-
      18、808 、808-2 、808-8 、809-2 、809-8 地號土地之
      共有人，被告未經共有人全體同意，即於上開土地搭蓋建
      物，用作私用。原告自得本於民法第821 條、第767 條規
      定訴請被告拆除其上建物，並將無權占用上開土地部分返
      還予原告及全體共有人。被告與訴外人簡慶元間就系爭土
      地並未存在不定期租賃關係，且被告並未舉證訴外人簡慶
      元之管理行為已經系爭土地共有人決議之證明，縱被告主
      張系爭土地與非土地共有人之簡慶元訂有租賃關係為真，
      對於原告自無拘束力。又被告無權占用上開土地，獲得利
      益，致原告受到損害，則被告自應給付原告相當租金之損
      害。爰依民法第179 條規定，請求每月相當於不當得利之
      租金。
（二）依複丈成果圖所示被告占用800 、800-5 、800-18、808
      、808-2 、808-8 、809-2 、809-8 地號土地上面積各為
      386 、255 、22、79、90、7 、29、5 平方公尺，而系爭
      土地之申報地價為800 、808 地號土地每平方公尺新台幣
      （下同）7,280 元；800-5 、808-2 、808-8 、809-2 、
      809-2 、809-8 地號土地每平方公尺7,327.2 元；800-16
      地號土地每平方公尺4,640 元。而原告簡慶煌就800 地號
      土地持分為1/3 ；簡宏宇就800-5 、800-18地號土地持分
      均為1/6 ；簡慶輝就808 地號土地持分為全部；簡嘉成就
      808-2 、808-8 、809-2 、809-8 地號土地持分均為1/3
      ，則原告應得請求系爭建物相當於租金之損害以年息10％
      計算，依此計算各為：
   1、簡慶煌部分：
      每月租金之利益為7,806元（計算式：被告無權占用之土
      地面積386 ×申報地價7,280 ×年息10％×持份1/3 ÷12
      月＝7,806 ，小數點以下四捨五入）。
   2、簡宏宇部分：
   (1)800-5地號土地
      每月租金之利益為2,595 元（計算式：被告無權占用之
      800-5 地號土地面積255 ×申報地價7,327.2 ×年息10％
      ×持分1/6 ÷12月＝2,595 ，小數點以下四捨五入）。
   (2)800-18地號土地
      每月租金之利益為142 元（計算式：被告無權占用之800-
      18地號土地面積22×申報地價4,640 ×年息10％×持分1/
      6 ÷12月＝142 ，小數點以下四捨五入）。
   (3)800-5及800-18地號土地合計2,737元。
   3、簡慶輝部分：
      每月租金之利益為4,793元（計算式：被告無權占用之土
      地面積79×申報地價7,280 ×年息10％×持分1 ÷12月＝
      4,793 ，小數點以下四捨五入）。
   4、簡嘉成部分：
      每月租金之利益為2,666元（計算式：被告無權占用之
      808-2、808-8、809-2、809-8面積131【90+7+29+5＝131
      】×申報地價7,327.2 ×年息10％×持分1/ 3÷12月＝
      2,666 ，小數點以下四捨五入）。
（三）並聲明：被告簡王素梅應將坐落於臺北縣板橋市○○段
      800 地號土地上如附圖所示800 (2)部分面積21平方公尺之
      地上物、附圖800 (3)部分面積171 平方公尺之地上物及80
      0 (4)部分面積194 平方公尺之地上物拆除騰空，並將面積
      386 平方公尺之基地交還原告簡慶煌及其他共有人，並自
      94年7 月13日起至拆屋還地之日止，按月給付原告簡慶煌
      7,806 元。被告簡王素梅應將坐落於臺北縣板橋市○○
      段800-5 、800-18地號土地上如附圖所示800-5 (2)部分面
      積88平方公尺之地上物、附圖800-5 (3)部分面積167 平方
      公尺之地上物及800-18(2)部分面積22平方公尺之地上物拆
      除騰空，並將面積277 平方公尺之基地交還原告簡宏宇及
      其他共有人，並自94年7 月13日起至拆屋還地之日止，按
      月給付原告簡宏宇2,737 元。被告簡王素梅應將坐落於
      臺北縣板橋市○○段808 地號土地上如附圖所示808 (2)部
      分面積27平方公尺之地上物及808 (3)部分面積52平方公尺
      之地上物拆除騰空，並將面積79平方公尺之基地交還原告
      簡慶輝及其他共有人，並自94年7 月13日起至拆屋還地之
      日止，按月給付原告簡慶輝4,793 元。被告簡王素梅應
      將坐落於臺北縣板橋市○○段808-2 、80 8-8、809-2 、
      809-8 地號土地上如附圖所示808-2 (2)部分面積36平方公
      尺之地上物、808-2 (4)部分面積54平方公尺之地上物、80
      8-8 (2)部分面積7 平方公尺、附圖809-2 (2)部分面積29平
      方公尺之地上物及809-8 (2)部分面積5 平方公尺之地上物
      拆除騰空，並將面積131 平方公尺之基地交還原告簡嘉成
      及其他共有人，並自94年7 月13日起至拆屋還地之日止，
      按月給付原告簡嘉成2,666 元。
二、被告則以：系爭台北縣板橋市○○段800 、800-5 、808 、
    808-2、809-2 等地號土地，另含同地段809 、819 、819-3
    地號土地，均係被告約於89、90年間向訴外人簡慶元所承租
    ，當時系爭土地遭人棄置及堆積垃圾，幾為荒地，被告承租
    後費力清理後，經營作為停車場使用，迄今已將近10年。被
    告與訴外人簡慶元訂立租約，每月租金高達8 萬元。該租賃
    契約期限於96年8 月屆滿後，被告仍繼續向訴外人簡慶元支
    付租金迄99年6 月底，嗣後被告欲再繳納租金，訴外人簡慶
    元即已搬遷不明，被告本欲將租金提存，但隨後又收到原告
    之民事起訴狀。對萬步而言，縱出租人並非為土地所有權人
    ，如係得土地所有權人之同意而出租時，即得類推適用民法
    第425 條之規定。查訴外人簡慶元據悉與原告簡慶煌、簡慶
    輝等均為堂兄弟之關係，且均住居於系爭土地之附近，堪認
    訴外人簡慶元出租系爭土地應得所有權人之同意。至少也有
    表見代理之情形，原告應有無權代理事後追認之效力等語，
    資為抗辯。並聲明：原告之訴駁回。
三、本院之判斷：
    原告主張被告占用系爭800 、800-5 、800-18、808 、808-
    2 、808-8 、809-2 、809-8 地號土地上面積各為386 平方
    公尺、255 平方公尺、22平方公尺、79平方公尺、90平方公
    尺、7 平方公尺、29平方公尺、5 平方公尺（位置詳如附圖
    所示），而原告簡慶煌就系爭800 地號土地所有權之應有部
    分為1/3 ；原告簡宏宇就系爭800-5 、800-18地號土地所有
    權之應有部分各為1/6 ；原告簡慶輝就系爭808 地號土地所
    有權之應有部分為全部；原告簡嘉成就系爭808-2 、808-8
    、809-2 、809-8 地號土地所有權之應有部分各為1/3 ；以
    上為兩造所不爭執，並有原告所提出之土地登記謄本在卷，
    復經本院至現場勘驗，並囑託地政機關測量，有勘驗筆錄及
    新北市板橋地政事務所土地複丈成果圖在卷可證，堪認為事
    實。惟被告以前開情詞置辯，是本件所應審究之爭執點闕為
    ：(一)被告占用系爭800 、800-5 、800-18、808 、808- 2、
    808-8 、809-2 、809-8 地號如附圖所示之位置、面積之土
    地，有無合法之權源？(二)原告請求被告給付相當於租金之不
    當得利有無理由？可請求之金額若干？茲敘述如下。
四、被告占用系爭土地有無合法之權源？
    被告雖辯稱其向訴外人簡慶元承租系爭土地，就系爭土地有
    不定期租賃之關係存在，並非無權占有一節，固有被告提出
    租賃契約、被告開立支票付款之甲存帳戶、存證信函等影本
    在卷為憑（見本院卷第71頁- 第91頁），並經證人簡慶元到
    庭作證。經查，證人簡慶元於本院言詞辯論時具結證稱：「
    （問：可否說明八筆土地是何人土地？）以前是我叔叔簡永
    租買來的，大約是六十幾年，我叔叔大約八、九十年左右時
    候過世，我叔叔過世後才由小孩繼承，就是原告簡慶煌等人
    ，當時土地是空地，空地都有人倒廢土、垃圾，... 我叔叔
    六十幾年的時候請我幫忙他看顧系爭土地，不要讓人家亂倒
    垃圾、廢土。... 後來被告簡王素梅的女婿潘坤宏跟我建議
    說，系爭土地來當作停車場使用，他可以幫我顧停車場。後
    來我有答應他做停車場使用，他說停車場可以停八十輛車，
    其中四十輛的停車費給我當租金的報酬，但是他經營的亂七
    八糟，支票退票，後來我不租給他了。後來我有一個朋友建
    議說用被告簡王素梅的名字跟我簽訂契約比較沒有爭議，第
    一年有訂契約，第二年被告簡王素梅就沒有訂契約了。」、
    「（問：有收租金嗎？）有收租金，租金是我收來自己使用
    。」、「（問：簡永租有無同意你可以將系爭土地出租給他
    人使用？）沒有。但是我當時幫他管理土地我自己也需要收
    入來維持生活。」、「（問：你有跟簡永租說過將土地租給
    他人使用嗎？）沒有，但是原告簡慶煌等人後來有來質問我
    為什麼將土地租給別人使用。」、「（問：你將土地租給被
    告簡王素梅時，被告簡王素梅知道土地不是你的嗎？）他知
    道，當初要跟我租用土地的時候都對我很熱絡。他們都知道
    土地是誰的，我也有跟他們說過。」、「（問：你將土地租
    給被告，有經過全體共有人同意嗎？）沒有」等語（見本院
    卷第155 頁背面以下100 年4 月11日言詞辯論筆錄），因此
    ，證人簡慶元並非系爭土地之所有權人，其出租系爭土地予
    被告並未經過土地所有權人之同意，且未經土地所有權人授
    權代為出租，而被告對於證人簡慶元並非系爭土地所有權人
    一節，亦知之甚詳，自無被告所抗辯表見代理或無權代理事
    後追認之情形。被告抗辯就系爭土地有不定期租賃關係存在
    ，且原告亦應承受該不定期租賃關係云云，均不足採。
五、原告請求被告給付相當於租金之不當得利有無理由？可請求
    之金額若干？
（一）按無法律上之原因而受有利益，致他人受損害者，應返還
      其利益，民法第179 條定有明文。又占有使用他人土地，
      可能獲得相當於租金之利益為社會通常之觀念（最高法院
      著有61年度台上字第1695號判例意旨參照）。被告無權占
      用原告所有系爭土地之事實，已如前述，則被告在原告所
      有系爭土地上增建物獨占使用，將不應歸屬於被告所有之
      使用利益占為己有，侵害原告之所有權，被告應對原告負
      不當得利返還責任。原告依民法第179 條不當得利法則請
      求被告返還相當於租金計算之不當得利，並無不合，為有
      理由。被告抗辯原告不得請求不當得利云云，尚無可採。
（二）原告主張本件不當得利賠償金額之計算，依土地申報地價
      年息10% 計算，請求自94年7 月13日起至返還土地之日止
      ，按月給付前述相當於租金之不當得利。查系爭800 、80
      8 地號土地之申報地價為每平方公尺7,280 元，系爭800-
      5 、808-2 、808-8 、809-2 、809-8 、809-18地號土地
      之申報地價為每平方公尺7,327.2 元，有原告提出之土地
      登記謄本在卷可稽。本院審酌系爭土地坐落之位置、交通
      狀況、工商繁榮程度及被告利用基地之經濟價值等情狀，
      認本件原告所受相當於租金之損害，以申報地價按年息百
      分之6 計算，始為公允合理。
（三）基上，原告依不當得利法則請求被告返還自94年7 月13日
      起至返還占用之系爭土地之日止，按月給付相當於租金之
      金額分別計算如下：
   1、簡慶煌部分：
      每月租金之利益為4,683元
      （計算式：386 平方公尺×申報地價7,280 ×年息6 ％×
      應有部分1/3 ÷12月＝4,683，小數點以下四捨五入）。
   2、簡宏宇部分：
   (1)800-5地號土地
      每月租金之利益為1,557 元
      （計算式：255 平方公尺×申報地價7,327.2 ×年息6％
      ×應有部分1/6 ÷12月＝1,557 ，小數點以下四捨五入）
      。
   (2)800-18地號土地
      每月租金之利益為134 元
      （計算式：22平方公尺×申報地價7,327.2 ×年息6 ％×
      應有部分1/ 6÷12月＝134 ，小數點以下四捨五入）。
   (3)800-5及800-18地號土地合計1,691元。
   3、簡慶輝部分：
      每月租金之利益為2,876元
      （計算式：79平方公尺×申報地價7,280 ×年息6 ％×應
      有部分1 ÷12月＝2,876 ，小數點以下四捨五入）。
   4、簡嘉成部分：
      每月租金之利益為1,600元
      （計算式：131 平方公尺【90+7+29+5 ＝131 】×申報地
      價7,327.2 ×年息6 ％×應有部分1/3 ÷12月＝1,600 ，
      小數點以下四捨五入）。
      原告所請求之金額於上述範圍內為有理由，應予准許；至
      於逾上開金額之請求，則屬無據，應予駁回。
六、按「所有人對於無權占有或侵奪其所有物者，得請求返還之
    。對於妨害其所有權者，得請求除去之。有妨害其所有權之
    虞者，得請求防止之」、「各共有人對於第三人，得就共有
    物之全部為本於所有權之請求。但回復共有物之請求，僅得
    為共有人全體之利益為之」，民法第767 條、第821 條分別
    定有明文。被告無權占有系爭土地如附圖所示，已如前述，
    揆諸上開說明，原告自得請求被告拆除地上物，並將土地騰
    空返還予原告及全體共有人。原告請求被告拆屋還地，為有
    理由，應予准許。另原告基於民法第179 條不當得利之法律
    關係，請求被告自94年7 月13日起至返還上開土地之日止，
    分別按月給付如主文所示之金額，為有理由，應予准許；至
    逾此部分金額之請求，則為無理由，應予駁回。
七、本案事證已臻明確，兩造其餘主張、陳述及所提之證據暨攻
    擊防禦方法，經本院審酌後，認均與本案判斷結果無影響，
    毋庸再予一一審酌，附此敘明。
八、訴訟費用負擔之依據：民事訴訟法第79條。
中    華    民    國  100     年    4     月    29    日
                  民事第二庭    法  官  連育群
以上正本係照原本作成
如對本判決上訴，須於判決送達後20日內向本院提出上訴狀。如
委任律師提起上訴者，應一併繳納上訴審裁判費。
中    華    民    國  100     年    4     月    29    日
                                書記官  溫婷雅